臺灣高雄地方法院民事判決　　　　　　　93年度訴字第1033號
原　　　告　　壬○○○○○○
訴訟代理人　　黃順天律師
被　　　告　　己○○
　　　　　　　癸○○
　　　　　　　寅○○
共　　　同　　丁○○
訴訟代理人　　戌○○
被　　　告　　卯○○
訴訟代理人　 李嘯風律師
被　　　告　　酉○○
　　　　　　　甲○○
　　　　　　　辛○○
　　　　　　　未○○
　　　　　　　申○○
兼上三人共同　庚○○
訴訟代理人
被　　　告　　財政部國有財產局
法定代理人　　乙○○
訴訟代理人　　丙○○
複代理人　　　辰○○
被　　　告　　子○○
　　　　　　　戊○○○○○○
　　　　　　　巳○○
　　　　　　　午○○
上列當事人間分割共有物事件，本院於民國94年10月25日言詞辯
論終結，判決如下：
  主      文
被告卯○○、寅○○、子○○、陳安騏、巳○○、午○○、酉○○、甲○○應就被繼承人陳窮所有坐落高雄縣鳳山市○○段一四
六二之一地號土地，應有部分四分之一之土地，辦理繼承登記。
兩造共有前項土地准予分割。分割方法為：如附圖所示之Ａ部分
（面積二四點九一平方公尺）分歸原告所有；Ｂ部分（面積二四
點九一平方公尺）分歸被告己○○所有；Ｃ部分（面積點二四點
九一平方公尺）分歸被告癸○○所有；Ｄ部分（面積七四點七五
平方公尺）分歸被告卯○○、寅○○、子○○、陳安騏、巳○○
、午○○、酉○○、甲○○按其應繼分比例保持公同共有；E 、
Ｆ、Ｇ、Ｈ部分（面積合計七四點七五平方公尺），分歸被告辛○○、未○○、申○○、庚○○各按其應有部分比例保持共有；
Ｉ部分（面積合計七四點七五平方公尺）分歸被告財政部國有財
產局所有；Ｊ部分（面積合計三五點○二平方公尺），分歸兩造
各按其應有部分比例保持共有。
訴訟費用由被告己○○負擔十二分之一，被告癸○○負擔十二分
之一，被告卯○○、寅○○、子○○、陳安騏、巳○○、午○○
、酉○○、甲○○負擔四分之一，被告辛○○、未○○、申○○
、庚○○負擔四分之一，被告財政部國有財產局負擔四分之一，
餘由原告負擔。
  事實及理由
一、按當事人死亡者，訴訟程序在有繼承人、遺產管理人或其他
    依法令應續行訴訟之人承受其訴訟以前當然停止，民事訴訟
    法第168 條定有明文。又民事訴訟法第168 條所定之承受訴
    訟人，於得為承受訴訟時，應即為承受之聲明，他造當事人
    亦得聲明承受訴訟，民事訴訟法第175 條亦規定明確。查本
    件被告丑○○於民國93年11月23死亡，被告子○○、陳安騏
    、巳○○、午○○為其繼承人，有原告提出之戶籍謄本及戶
    口名簿在卷佐證，原告並聲明由被告子○○、陳安騏、巳○○、午○○承受其訴訟，經核並無不合，應予准許。
二、本件被告己○○、癸○○、寅○○、酉○○、甲○○、子○○、陳安騏、巳○○、午○○經合法通知，未於言詞辯論期
　　日到場，核無民事訴訟法第386 條所列各款情形，爰依原告
　  之聲請，由其一造辯論而為判決。
三、原告主張：緣坐落高雄縣鳳山市○○段1462-1地號土地（下
    稱「系爭土地」），為原告與訴外人陳窮、被告己○○、癸○○、辛○○、未○○、申○○、庚○○、財政部國有財產
    局等人所共有，應有部分比例如附表所示。嗣陳窮於55年8
    月17日死亡後，其應有部分由其繼承人即被告卯○○、寅○○、丑○○、酉○○、甲○○繼承；丑○○於93年11月23日
    死亡後，並由被告子○○、陳安騏、巳○○、午○○再轉繼
    承。而系爭土地依其使用目的並非不能分割，且兩造亦無不
    分割之特約，因不能獲致分割協議，乃有訴請裁判分割之必
    要。又為達成分割系爭土地之目的，亦有併同訴請被告卯○○、寅○○、子○○、陳安騏、巳○○、午○○、酉○○、
    甲○○應就被繼承人陳窮所有系爭土地應有部分辦理繼承登
    記之必要。為此，爰依法訴請裁判分割，求為判決如主文第
    1 、2 項所示等語。
四、被告子○○、陳安騏、巳○○、午○○經合法通知，未於言
    詞辯論期日到場，亦未提出書狀作何聲明或陳述；被告己○○、癸○○、寅○○、酉○○、甲○○未於最後言詞辯論期
    日到場，據其前言詞辯論所為之聲明及陳述略以：同意原告
    之分割方案等語；被告卯○○則以：系爭土地Ｄ部分面積過
    小，顯不能建築房屋，故本件應將系爭土地變價拍賣，以拍
    賣所得價金分配予各共有人等語為辯；被告辛○○、未○○
    、申○○、庚○○則以：系爭土地為伊4 人所有，伊4 人不
    同意分割等語為辯；被告財政部國有財產局則陳述同意原告
    之分割方案等語。
五、按「各共有人得隨時請求分割共有物」、「分割之方法不能
    協議決定者，法院得因任何共有人之聲請命為左列之分配：
    一、以原物分配於各共有人。二、變賣共有物，以價金分配
    於各共有人」，民法第823 條第1 項前段、第824 條第2 項
    分別定有明文，而「分割共有物，性質上為處分行為，依民
    法第759 條規定，共有不動產之共有人中有人死亡時，於其
    繼承人未為繼承登記以前，固不得分割共有物。惟上訴人因
    被上訴人劉某就系爭建地尚未辦理繼承登記，依法不得為物
    權之處分。於本件訴訟中，請求劉某等辦理繼承登記，並合
    併對劉某等及其餘被上訴人為分割共有物之請求，不但符合
    訴訟經濟原則，抑與民法第759 條及強制執行法第130 條規
    定之旨趣無違」，最高法院69年臺上字第1012號判例意旨亦
    可資參照。經查，原告主張系爭土地為其與與訴外人陳窮及
    被告己○○、癸○○、辛○○、未○○、申○○、庚○○、
    財政部國有財產局等人所共有，應有部分比例如附表一所示
    ，而陳窮於55年8 月17日死亡後，其應有部分由其繼承人即
    被告卯○○、寅○○、丑○○、酉○○、甲○○繼承；丑○○於93年11月23日死亡後，由被告子○○、陳安騏、巳○○
    、午○○再轉繼承，迄今均尚未辦理繼承登記，另系爭土地
    登記地目為田地，兩造就系爭土地並未以契約約定不予分割
    ，且兩造就分割之方法迄仍無法達成協議等節，業據原告提
    出土地登記謄本、戶籍謄本及繼承系統表為證，本院依調查
    證據之結果，自堪信原告上開主張為真實。至被告辛○○、
    未○○、申○○、庚○○雖陳稱系爭土地為其4 人所有，故
    不同意分割等語，惟其既未舉證以實其說，且與系爭土地登
    記謄本所載不符，故其主張自不足採。從而，原告訴請被告
    卯○○、寅○○、子○○、陳安騏、巳○○、午○○、酉○○、甲○○應先辦理繼承登記，並為裁判分割系爭土地，依
    法洵屬正當，自應予以准許。
六、次按「法院裁判分割共有物，須斟酌各共有人之利害關係，
    使用情形，共有物之性質及價值、經濟效用、符合公平經濟
    原則，其分割方法始得謂為適當。又分割共有物固不受分管
    契約之拘束，惟盡量依各共有人使用現狀定分割方法，以維
    持現狀，減少共有人所受損害，當不失為裁判分割斟酌之一
    種原則」、「分割共有物，以消滅共有關係為目的。法院裁
    判分割共有土地時，除因該土地內部分土地之使用目的不能
    分割（如為道路）或部分共有人仍願維持其共有關係，應就
    該部分土地不予分割或准該部分共有人成立新共有關係外，
    應將土地分配於各共有人單獨所有」，最高法院91年度臺上
    字第805 號、69年臺上字第1831號分別著有判決、判例可資
    參照。查系爭土地南側面臨道路，其上如附圖所示Ｊ部分現
    為道路使用，其餘部分土地除有絲瓜棚及一鐵皮造未經保存
    登記之建物外，均屬空地等節，業經本院會同高雄縣鳳山地
    政事務所人員到場勘測屬實，並製有勘驗筆錄、照片及複丈
    成果圖等件在卷可憑，而原告所提如附件所示分割方案，其
    中Ａ部分分歸原告所有；Ｂ部分歸被告己○○所有；Ｃ部分
    分歸被告癸○○所有；Ｄ部分分歸被告卯○○、寅○○、子
    ○○、陳安騏、巳○○、午○○、酉○○、甲○○按其應繼
    分比例保持公同共有；E 、Ｆ、Ｇ、Ｈ部分分歸被告辛○○
    、未○○、申○○、庚○○各按其應有部分比例保持共有；
    Ｉ部分分歸被告財政部國有財產局所有；Ｊ部分分歸兩造各
    按其應有部分比例保持共有，為被告己○○、癸○○、寅○○、酉○○、甲○○及財政部國有財產局所同意；又被告辛○○、未○○、申○○、庚○○雖陳稱系爭土地為其4 人所
    有，故不同意分割，惟其於本院審理時，亦曾對原告所提分
    割方案不爭執，並陳稱願分在附件所示E 、Ｆ、Ｇ、Ｈ部分
    ，並依應有部分比例保持共有，Ｊ部分則分歸兩造各按其應
    有部分比例保持共有（見本院93年11月23日言詞辯論筆錄）
    ；另被告卯○○雖認系爭土地附件所示Ｄ部分面積過小，顯
    不能建築房屋，故本件應將系爭土地變價拍賣，以拍賣所得
    價金分配予各共有人，惟系爭土地地目為田地，並非建築用
    地，無建築基地法定空地分割辦法及高雄縣畸零地使用自治
    條例所規定不得分割及建築之限制，且被告卯○○與寅○○
    、子○○、陳安騏、巳○○、午○○、酉○○、甲○○等8
    人，係繼承或再轉繼承訴外人陳窮所有系爭土地之應有部分
    ，其中被告子○○、陳安騏、巳○○、午○○經合法通知，
    未於言詞辯論期日到場，亦未提出書狀陳明就該公同共有關
    係願為分割以為消滅，是該公同共有關係因未能得全體公同
    共有人之同意而依法尚不得予以廢止，最高法院86年度臺上
    字第1436號判決意旨可資參照，故本院自無從將系爭土地附
    件所示Ｄ部分分割為其8 人單獨所有或使之由其等各按其應
    繼分比例保持共有。另分割共有物固以消滅共有關係為其目
    的，惟系爭土地除被告卯○○等8 人仍係保持公同共有關係
    外，餘諸兩造均係以分別共有之形式而為登記，此際被告卯
    ○○等8 人僅得以其等全體為一單位與其餘之原、被告等人
    存有共有關係，其等各人與其餘原、被告等人間並不分別發
    生共有關係，故原告訴求分割，唯終止與被告卯○○等8人
    及其餘分別共有之被告間之共有關係而不及於被告卯○○等
    8 人內部間之公同共有關係，故本院以系爭土地如附件所示
    Ｄ部分分由被告卯○○等8 人維持公同共有關係取得，自非
    創設新之共有關係，最高法院73年度臺上字第4138號判決意
    旨可資參照，亦符分割共有物之消滅其等8 人與其餘原、被
    告間之共有關係之目的，否則如謂包含公同共有之全部共有
    關係均須予以消滅，於公同共有人為數眾多而無從全體同意
    或數人反對之情形下，不異僅有變賣共有物一途，此與社會
    經濟及其餘共有人之意願有所違背自明。再系爭土地附件所
    示Ｊ部分，現為道路使用，依使用目的不宜分割，且原告與
    到庭之被告己○○、癸○○、寅○○、酉○○、甲○○、辛○○、未○○、申○○、庚○○及財政部國有財產局亦同意
    依應有部分比例維持共有，從而，本院經審理後，認原告所
    提分割方案，已兼顧兩造現有及分割後之利益，符合土地利
    用之經濟原則而屬適當，爰定其分割方法如主文第2 項所示
    。
七、末查又因分割共有物之訴訟，為形式之訴訟事件，本質上乃
    非訟事件，且分割結果對兩造均屬有益，訴訟費用不宜單獨
    命一造負擔，本院爰審酌兩造利害關係，由兩造比例負擔，
    附此敘明。
據上論結，本件原告之訴為有理由，合依民事訴訟法第385 條第
1 項前段、第80條之1 、第85條第1 項，判決如主文。
中　　華　　民　　國　　94　　年　　10　　月　　31　　日
                  民事第一庭  法　官　劉傑民
正本係照原本作成。
如不服本判決，應於送達後20日內，向本院提出上訴狀並表明上
訴理由，如於本判決宣示後送達前提起上訴者，應於判決送達後
10日內補提上訴理由書（須附繕本）。
中　　華　　民　　國　　94　　年　　10　　月　　31　　日
                              書記官　歐文政
┌───────────────────────┐
│附表：高雄縣鳳山市○○段一四六二之一地號土地  │
├──────┬────────────────┤
│共有人      │應有部分比例                    │
├──────┼────────────────┤
│陳窮　　　  │4分之1                　　      │
├──────┼────────────────┤
│辛○○      │16分之1                         │
├──────┼────────────────┤
│未○○      │16分之1                         │
├──────┼────────────────┤
│庚○○      │16分之1                         │
├──────┼────────────────┤
│申○○      │16分之1                         │
├──────┼────────────────┤
│己○○      │12分之1                         │
├──────┼────────────────┤
│癸○○      │12分之1                         │
├──────┼────────────────┤
│陳信輔      │12分之1                         │
├──────┼────────────────┤
│財政部國有財│4分之1                          │
│產局        │                                │
└──────┴────────────────┘
